臺灣高等法院臺南分院民事判決　99年度上易字第213號
上　訴　人　劉 忠 進
訴訟代理人　莊 信 泰　律師
被上　訴人　梁 森 林
上列當事人間請求通行權事件，上訴人對於中華民國99年07月6
日臺灣臺南地方法院第一審判決（99年度訴字第689號）提起上
訴，本院於100年3月15日言詞辯論終結，判決如下：
    主  文
原判決廢棄。
被上訴人在第一審之訴駁回。
第一、二審訴訟費用由被上訴人負擔。
    事實及理由
壹、本件被上訴人於原審起訴主張：緣坐落臺南縣仁德鄉○○段
    三五地號土地（下稱系爭土地）係被上訴人所有，而坐落系
    爭土地上即門牌號碼為臺南市仁德區○○○路三一八巷八號
    之房屋（下稱系爭房屋）亦為被上訴人所有，惟系爭土地因
    屬於袋地未臨道路，被上訴人原從上訴人所有之坐落臺南縣
    仁德鄉○○段十七地號土地（下稱系爭十七地號土地）通行
    至臺南市仁德區○○○路三一八巷之道路；惟嗣後上訴人於
    其所有系爭十七地號土地與其所有之系爭土地相鄰處新建圍
    牆，致被上訴人無法通行系爭十七地號土地至中正二路三一
    八巷，致阻斷被上訴人所有之系爭土地對外連絡方式。又被
    上訴人所有系爭土地西側之土地（包括同段35-1、35-2、36
    -3、31、32及33地號）所有權人亦不願讓被上訴人從前面通
    行至中正二路三一八巷之道路，且上訴人要求被上訴人從前
    面通行至中正二路之通道非常狹窄，兩側都有建物，連一張
    桌子亦無法通過，致被上訴人現在該處居住很不方便，自有
    請求通行上訴人所有系爭十七地號土地之必要。爰本於袋地
    所有人之必要通行權法律關係，求為判命：上訴人應將如附
    圖編號(1)所示面積五七‧七九平方公尺之土地（03公尺寬）
    ，提供予上訴人通行使用之判決等語（原審為被上訴人勝訴
    之判決，故答辯聲明：求為駁回上訴）。
貳、上訴人於本院審理時之陳述除與原審判決記載相同者予以引
    用外，並補以下列等語，資為抗辯：
一、原審判決認為被上訴人主張其所有之系爭土地為袋地，並
    認為被上訴人之主張符合民法第七百八十七條之規定，尚有
    違誤。另被上訴人主張應通行同段三五之一等地號之多筆土
    地，而損及多人之權益，亦不符比例原則，而不可採。
二、臺南縣仁德鄉○○段三五之一、三五之二、三二、三六之三
    、三一、三六及三三地號之土地，均係由重測前田厝段一二
    三之三地號土地分割而來，有土地登記謄本一份可稽；而重
    測前田厝段一二三之三地號土地原為劉石所有，嗣其將該土
    地讓與其子孫，亦即系爭土地本為劉石之子孫所有，嗣遭法
    院拍賣始為被上訴人拍得；是以，被上訴人所拍得之系爭土
    地本為同一人所有。
三、因被上訴人所有之系爭土地係因一部之讓與或分割，致系爭
    土地與公路無適宜之聯絡，則依法被上訴人僅得通行受讓人
    、讓與人或他分割人之所有地，不得通行上訴人之系爭十七
    地號土地。
四、退萬步言，如  鈞院認為被上訴人所有之系爭土地尚無民法
    第七百八十九條之適用，則被上訴人於原審之主張並未符合
    民法第七百八十七條第二項「擇其周圍地損害最少之處所及
    方法」要件：亦即上訴人認為其所提之附圖方案造成之損害
    較少，請予以斟酌。
五、據上，上訴聲明：求為將原判決廢棄，並駁回被上訴人在第
    一審之訴。
參、兩造不爭執之事實：
一、系爭土地為被上訴人所有，而與系爭土地相鄰之周圍鄰地均
    為他人所有之私人土地，致系爭土地並無直接與道路相鄰，
    係為袋地（見原審卷(一)第19頁，原審卷(三)第40頁）。
二、系爭十七地號土地為上訴人所有，該土地與臺南市○○區○
    ○路三一八巷口所面臨之道路相鄰。
三、臺南縣仁德鄉○○段三○、三一、三二、三四、三六地號土
    地上均有建築物，而系爭十七地號土地之所有權人即上訴人
    在該土地與系爭土地相鄰處築有一水泥磚造圍牆（見原審卷
    (三)第30頁）。
四、原審法院於九十八年十二月十四日會同臺南縣（市）歸仁地
    政事務所測量人員至系爭土地及系爭十七地號土地現場勘驗
    ，製有勘驗筆錄一份（見原審卷(三)第45至46頁）。
五、臺南縣（市）歸仁地政事務所九十九年四月九日（所測量字
    第0990003030號）函及所附同年月七日之土地複丈成果圖（
    見原審卷(三)第68至70頁）。
肆、兩造爭執之事項：
    被上訴人所有之系爭土地是否係自臺南縣仁德鄉○○段一二
    三之三地號土地分割而來？及是否有民法第七百八十九條第
    一項規定之適用？
伍、本院之判斷：
一、按土地因與公路無適宜之聯絡，致不能為通常使用時，除因
    土地所有人之任意行為所生者外，土地所有人得通行周圍地
    以至公路。前項情形，有通行權人應於通行必要之範圍內，
    擇其周圍地損害最少之處所及方法為之；民法第七百八十七
    條第一項及第二項前段固分別定有明文。惟因土地一部之讓
    與或分割，而與公路無適宜之聯絡，致不能為通常使用者，
    土地所有人因至公路，僅得通行受讓人或讓與人或他分割人
    之所有地。數宗土地同屬於一人所有，讓與其一部或同時分
    別讓與數人，而與公路無適宜之聯絡，致不能為通常使用者
    ，亦同；民法第七百八十九條第一項及第二項亦分別定有明
    文。而民法第七百八十九條第一項規定旨趣，乃在於當事人
    為讓與土地之一部或分割時，對於不能與公路適宜聯絡之情
    形，當為其所預見，而得事先為合理之解決。是土地所有人
    將土地分割成數筆同時或先後讓與數人時，亦有前揭規定之
    適用；易言之，此項通行權性質上為土地之物上負擔，隨土
    地而存在，於土地所有人將其一筆土地同時分割成數筆，再
    同時讓與數人之情形，亦有其適用（最高法院85年度台上字
    第0396號判決參照）。
二、上訴人所有之系爭十七地號土地之分割來源及過程：
  (一)查上訴人所有之系爭十七地號土地（重測前為仁德鄉○○段
    0124地號）上之原始建物（即土造平房）係於十四年三月十
    九日所建造，而該土地於三十八年六月二十九日為土地總登
    記時係登記為上訴人之祖先即劉平祥所有，嗣劉平祥於五十
    三年間過世，系爭十七地號土地由劉春源及劉廷玉依法繼承
    ，有上訴人所提出之台灣省臺南縣土地登記簿及臺灣省臺南
    縣仁德鄉○○段建築改良物登記簿影本各一份在卷可憑（見
    本院卷第106至109頁）。
  (二)又重測前之仁德鄉○○段一二四地號土地於七十一年十月三
    十日因共有物分割，分割成仁德鄉○○段一二四地號及一二
    四之二五地號等二筆土地，而由劉春源取得仁德鄉○○段一
    二四地號土地（面積0404平方公尺），另劉廷玉則分得仁德
    鄉○○段一二四之二五地號土地；嗣於九十年十二月間地籍
    重測時，其中仁德鄉○○段一二四地號土地變更為仁德鄉○
    ○段十七地號（即系爭十七地號土地），並於九十四年十月
    十二日以分割繼承為由登記為上訴人所有，則有前揭臺灣省
    臺南縣土地登記簿及臺南縣歸仁地政事務所異動索引表影本
    各一份在卷可按（見本院卷第107至109頁）。
  (三)據上，顯見系爭十七地號土地係由當時之臺南縣仁德鄉○○
    段一二四地號土地分割而來，應堪認定。
三、被上訴人所有系爭土地之分割來源及過程：
  (一)查坐落臺南縣仁德鄉○○段一二三之三地號土地登記之所有
    權人為劉樹（迄68年11月22日止），嗣於六十八年六月五日
    及十一月二十二日因分割原因，而分割成仁德鄉○○段一二
    三之二三、一二三之二七至三五等地號土地；其中一二三之
    二七及一二三之二八地號土地轉讓予訴外人劉自發，一二三
    之二九地號土地轉讓予訴外人劉謝木月（嗣又轉讓予訴外人
    劉朝魁），而一二三之三○地號土地則於八十三年十一月十
    七日以贈與為原因登記為劉文成名義。至系爭土地乃分割自
    仁德鄉○○段一二三之三地號土地，重測前為仁德鄉○○段
    一二三之三○地號土地等情，有土地登記第二類謄本及土地
    登記公務用謄本等在卷可憑（見本院卷第74、81至94頁），
    自屬真實。
  (二)據上，顯見系爭土地係由當時之臺南縣仁德鄉○○段一二三
    之三地號土地分割而來，亦堪認定。
四、再者，經本院向臺南市（縣）歸仁地政事務所函詢有關系爭
    二筆土地之分割情形，已經該地政事務所函覆：「仁德鄉○
    ○段35地號係由同段30地號分割而來，另尚分割出71、31、
    32 、34、36、37、38、39、41地號等共10筆土地，而仁德
    鄉○○段17地號並無自其他土地分割等語無訛在卷（見本院
    卷第65頁）。又依該地政事務所函附之土地登記公務用謄本
    以觀，重測前之仁德鄉○○段一二四地號土地係由上訴人之
    祖先劉平祥單獨所有，嗣由訴外人劉春源及劉廷玉繼承，而
    劉春源繼承土地後再由上訴人依法繼承。至被上訴人因拍賣
    所取得之系爭土地，其重測前為仁德鄉○○段一二三之三地
    號，原共有人為劉樹、劉青年、劉青桂、劉清隆、劉賜風、
    陳安全等人，嗣後由劉樹一人取得單獨所有，再由劉樹陸續
    將重測前田厝段一二三之三地號土地予以分割轉讓與其妻及
    子孫劉自發、劉文成、劉朝魁等人（見本院卷第66至104、
    110 頁）。據此，顯見重測前之仁德鄉○○段一二四地號土
    地歷次所有人與重測前田厝段一二三之三地號所有人均不相
    同，亦無相互持分共有之情形，應堪認定；而此則益徵上訴
    人所有之系爭十七地號土地並非自被上訴人所有之系爭土地
    分割而來，且二筆土地並非分割自同一筆土地，殆無疑義。
五、如前所述，本件被上訴人所有之系爭土地固然屬於袋地，惟
    既係因分割所造成，且上訴人所有之系爭十七地號土地與系
    爭土地間並非分割自同一筆土地，或由系爭土地分割而來，
    則揆諸前揭說明，被上訴人主張對上訴人所有之系爭十七地
    號土地行使通行權，尚於法無據。
陸、綜上所述，本件被上訴人主張其所有之系爭土地屬於袋地，
    且通行至臺南市仁德區○○○路之通道兩側都有建物，非常
    狹窄，致被上訴人現在該處居住很不方便，爰本於袋地所有
    人之必要通行權法律關係，請求判決：上訴人應將如附圖編
    號(1)所示面積五七‧七九平方公尺之土地（03公尺寬），提
    供予上訴人通行使用，為無理由，不應准許。原審為上訴人
    敗訴之判決，經核於法未合。上訴人上訴意旨指摘原判決不
    當，求予廢棄改判，為有理由；自應由本院予以廢棄改判如
    主文第二項所示。
柒、本件待證事實已臻明確，兩造其餘攻擊防禦方法及舉證，核
    與本件判決結果不生影響，爰不一一詳為審酌，附此敘明。
捌、據上論結，本件上訴為有理由，依民事訴訟法第四百五十條
    及第七十八條，判決如主文。
中    華    民    國   100    年    3     月    29    日
                  民事第三庭    審判長法  官    黃崑宗
                                      法  官    王浦傑
                                      法  官    張世展
上為正本係照原本作成。
不得上訴。
中    華    民    國   100    年    3     月    29    日
                                     書記官    吳秋賢